【裁判字號】    99,家聲,240
【裁判日期】    990630
【裁判案由】    酌定與未成年子女會面交往方式
【裁判全文】
臺灣高雄地方法院民事裁定             99年度家聲字第240號
聲  請  人  甲○○
                      （送達代.收人  張玉猜
相  對  人  丙○○
上列聲請人聲請酌定聲請人與未成年子女會面交往方式事件，本
院裁定如下：
    主  文
聲請人得依附表所示時間及方式與兩造所生未成年子女丁○○（
女，民國○○○年○月○○○日生，身分證統一編號：Ｚ000
000000號）、戊○○（女，民國○○○年○月○○○日生
，身分證統一編號：Ｚ000000000號）為會面交往，並
應遵守附表所示規則。
程序費用新臺幣壹仟元由相對人負擔。
    理  由
一、本件聲請意旨係以：兩造原為夫妻關係，育有未成年子女丁
    ○○（原名己○○，女，民國○○年○ 月○○日生，身分證統一
    編號：Ｚ000000000 號）、戊○○（原名庚○○，女，○○年
    ○ 月○○日生，身分證統一編號：Ｚ000000000 號）。嗣兩造
    於民國98年7 月29日協議離婚，並約定對於兩造所生未成年
    子女丁○○、戊○○權利義務之行使或負擔由相對人任之。
    茲因聲請人現居住於台北，未成年子女則與相對人共同居住
    於高雄，然相對人每於聲請人南下高雄探視未成年子女時，
    對聲請人探視未成年子女之時間、方式等細節百般刁難，且
    禁止未成年子女與聲請人獨處，並限制未成年子女於假日時
    北上與聲請人同住。為此，爰依民法第1055條第5 項規定聲
    請酌定聲請人得於未成年子女就讀學校放寒、暑假之期間，
    與未成年子女同住10日等語。
二、相對人則以：聲請人前於兩造婚姻關係存續期間，即有慣常
    性酗酒，且每於酒後以電話騷擾聲請人，並傳手機簡訊恐嚇
    聲請人；且聲請人之母親辛○○○已歿、父親壬○○現已年
    逾90歲，而聲請人之大哥、大嫂均忙於工作，故聲請人與其
    家屬均無法妥善照顧未成年子女；況聲請人之同居人未能照
    顧其親生之子女，實難期聲請人之同居人得代為照料兩造所
    生之未成年子女；又相對人並無拒絕聲請人南下探視未成年
    子女，聲請人仍得行使其對未成年子女之探視權，是本件無
    聲請之必要等語。並請求：（一）駁回聲請人之聲請。（二
    ）程序費用由聲請人負擔。
三、按夫妻離婚者，對於未成年子女權利義務之行使負擔，依協
    議由一方或雙方共同任之。法院得依請求或依職權為未行使
    或負擔權利義務之一方酌定其與未成年子女會面交往之方式
    及期間。法院為前條裁判時，應依子女之最佳利益，審酌一
    切情狀，參考社工人員之訪視報告，尤應注意：（一）子女
    之年齡、姓名、人數及健康情形。（二）子女之意願及人格
    發展之重要。（三）父母之年齡、職業、品行、健康情形、
    經濟能力及生活狀況。（四）父母保護教養子女之意願及態
    度。（五）父母子女間或未成年子女與其他共同生活之人間
    之感情狀況，民法第1055條第1 項前段、第5 項、第1055條
    之1 分別定有明文。又按法院為審酌子女之最佳利益，得徵
    詢主管機關或社會福利機構之意見或請其進行訪視，就民法
    第1055條之1 所定事項，為事實之調查，並提出調查報告及
    建議，又法院依民法第1055條之規定，為酌定、改定或變更
    時，得命交付子女、未行使或負擔權利義務之一方與未成年
    子女會面交往之方式與期間、給付扶養費、交付身分證明文
    件或其他財物，或命為相當之處分，並得訂定必要事項，非
    訟事件法第125 條及第127 條第1 項亦定有明文。
四、經查：
（一）聲請人主張兩造於98年7 月29日協議離婚，並約定兩造所
      生之未成年子女丁○○、戊○○由相對人監護，惟聲請人
      自兩造離婚後至今，僅得至未成年子女之居住地即高雄探
      視未成年子女，未能順利於寒、暑假期間將未成年子女帶
      回台北與其居住等情，業據其提出兩造及未成年子女之戶
      籍謄本為證，且相對人亦到庭表示不同意聲請人所提之會
      面交往時間，堪認聲請人上開主張為真實。是兩造就未成
      年子女丁○○、戊○○權利義務之行使或負擔雖約定由相
      對人任之，惟兩造現就聲請人與未成年子女會面交往之方
      式與期間難以協議，自應由本院依聲請人之聲請為調查審
      認，並依未成年子女之最佳利益酌定之。
（二）相對人固辯稱：聲請人前於兩造婚姻關係存續期間，有慣
      常性酗酒，每於酒後即以電話騷擾聲請人，並傳手機簡訊
      恐嚇聲請人，且聲請人之家屬、同居人均未能代聲請人照
      顧未成年子女，聲請人對未成年子女難期能盡保護教養之
      義務云云，惟相對人就其上開主張均未能舉證以實其說，
      尚難以此即遽認聲請人不適合偕同未成年子女外出、同宿
      ，其上開主張自不足採。
（三）本院依職權函請台北縣政府社會局委託財團法人中華民國
      兒童人權協會、高雄市政府社會局兒童福利服務中心就兩
      造及未成年子女進行訪視，並提出評估建議認為：
   1、聲請人部分：（1 ）親職照顧：據聲請人所述，2 名未成
      年子女自出生後即與兩造共同生活，家中經濟主要由聲請
      人承擔，家務管理及照顧2 名未成年子女則由相對人負責
      ，然聲請人仍會分擔2 名未成年子女之生活照料及照顧的
      責任，瞭解2 名未成年子女的日常生活作息、個性與學習
      適應狀況；2 名未成年子女與相對人要搬遷到高雄市生活
      時，聲請人亦陪同南下協助安頓好居住與就學事宜，又留
      下生活費給相對人，希望2 名未成年子女能獲得妥善之照
      顧，因此，聲請人之親職照顧能力尚屬適宜。（2 ）親子
      依附關係：據聲請人所述，2 名未成年子女出生後即與兩
      造共同生活，彼此共相處約7 年的時間，每天聲請人接送
      未成年子女們上下學、照料生活起居、假日一起外出遊玩
      等；雖然自98年4 月分開至今已1 年，98年10月見面時，
      2 名未成年子女對聲請人已有些生疏，但社工認為，2 名
      未成年子女自出生即與聲請人相處，因短暫分離而顯現的
      陌生感，應會隨著互動增多而消失，故2 名未成年子女與
      聲請人間的親子依附關係，亦將隨著彼此的會面交往而逐
      漸恢復親密。（3 ）探視意願及方式：據聲請人所述，離
      婚時曾明定聲請人探視之權益，然近1 年來，聲請人多次
      南下均無法探視2 名未成年子女，僅有的1 次探視地點還
      是在高雄市社會局，故提出寒暑假接回2 名未成年子女同
      住10日之聲請，並希望能明確訂定探視方式，以維護自身
      的探視權利。（4 ）經濟條件：據聲請人所述，聲請人目
      前身兼二職、收入穩定，每月除了固定的生活開銷外，剩
      餘的收入均做儲蓄，以作為往後2 名未成年子女之教育基
      金，故評估以聲請人目前之經濟條件，尚足以負擔2 名未
      成年子女之扶養。（5 ）居住環境：據聲請人所述，聲請
      人目前因工作方便居住於台北市，但也時常往返於中和住
      所，又寒暑假期間若2 名未成年子女能前來同住，則將安
      排居住於中和住所，該處所為2 名未成年子女從小生活與
      成長的環境，對2 名未成年子女而言應具有安全感和熟悉
      感。（6 ）綜合以上：聲請人與2 名未成年子女間之父女
      親情不應外在因素而被阻斷，又探視為未具監護權一方之
      權利，應予尊重，故本案應以未成年子女之最佳利益考量
      ，應准予聲請人於寒暑假期間與2 名未成年子女同住10日
      ，以維繫父女親情。然社工僅供評估建議供貴院參考，惟
      請法官再斟酌兩造當庭陳詞與相關事證，並依兒少最佳利
      益綜合評估和裁量。
      以上有台北縣政府社會局委託財團法人中華民國兒童人權
      協會99年5 月27日（99）兒權監字第0990052750號函附之
      監護權事件家庭訪視建議表1 份在卷可稽。
   2、相對人與未成年子女部分：（1 ）就監護動機與監護意願
      而言：相對人表示兩位未成年子女之作息正常，且與相對
      人共同生活上衣食無缺，之前尚未與聲請人離婚前，聲請
      人並未盡到做父親的責任，與外遇對象同居，甚至發生家
      暴，相對人極度擔憂兩位未成年子女北上與聲請人同住10
      天的照顧狀況；而兩位未成年子女與相對人互動良好，有
      說有笑，且相對人表示寧願自己苦一點，也不願孩子餓到
      ，相對人之母親也表示強烈意願協助照顧兩位未成年子女
      。（2 ）就經濟狀況而言：相對人從事室內設計工作半年
      ，每月薪資為25,000元以及單親補助每月1,800 元，每月
      總收入約26,800元，由於目前花費不大，每月大約支出共
      計9,500 元；相對人雖有卡債，目前已與銀行協商暫緩償
      還卡債；且99年7 月份開始，聲請人必須履行離婚協議書
      上之約定，每月須支付一筆2 萬元給相對人做為兩位未成
      年子女之贍養費，故經濟狀況還算穩定。（3 ）未成年子
      女之意願而言: 兩位未成年子女為雙胞胎目前快滿8 歲，
      表示聲請人之前失蹤一陣子，後來聲請人與相對人就分開
      了，問及是否會想爸爸，兩名未成年子女皆表示不會，且
      對於聲請人要兩位未成年子女北上與聲請人同住10天表示
      ，希望時間可以縮短為2 天或3 天，10天太長不想中斷學
      校暑期輔導班的學習。（4 ）對照顧計畫和教養態度而言
      ：相對人對於兩位未成年子女在照顧上，非常注重兩名未
      成年子女之生活作息，進而培養兩名未成年子女之自主能
      力，相對人確實照顧得宜；在教養上相對人採較民主的溝
      通方式，逼不得已才會對兩名未成年子女體罰，相對人管
      教方式適當；在未來照顧計畫上，相對人表示若兩名未成
      年子女有意願繼續讀到大學，相對人也願意栽培她們。（
      5 ）就情感依附而言：據社工員至家中訪視觀察相對人與
      未成年子女之互動情況，雙方感情融洽，且互動頻繁，兩
      位未成年子女都很聽話也懂事、自動自發，故相對人與兩
      位未成年子女之情感依附有一定的程度。（6 ）就親職能
      力而言：相對人對於兩位未成年子女之管教方式採較民主
      的溝通方式，且兩位未成年子女之生活起居皆由相對人負
      責照顧，皆瞭解兩位未成年子女之生活狀況，每天上學放
      學皆由相對人準時接送，假日也會帶兩位未成年子女出去
      玩或爬山，故親職能力良好。（7 ）在訪視過就探視安排
      而言：在探視部分，相對人希望聲請人能事先告知，讓相
      對人事先安排時間，以利聲請人與兩位未成年子女見面之
      權益，因聲請人有家暴前科，故若要探視孩子需事先向高
      雄市家庭暴力防治中心之社工提出會面，以保障兩位未成
      年子女之人身安全；相對人並提出請聲請人若要與兩位未
      成年子女通電話，請於晚上6 點至9 點之間進行電話聯繫
      ，請勿於10點過後甚至是半夜打來，打擾其生活作息。（
      8 ）綜合以上：相對人在教養態度、照顧計畫、親職功能
      皆顯示一定程度之能力，相對人在監護權上有適任之條件
      ，且針對兩位未成年子女之探視權的規定，希望聲請人可
      以事先告知，因有家暴前科故提出須由第三者社會局社工
      在場，若要與兩位未成年子女聯絡可於晚上6 點到晚上9
      點之間撥打電話，相對人並無刁難聲請人探視權；而對於
      聲請人提出要求兩位未成年子女北上同宿10日，考量兩位
      未成年子女之意願及相對人提出種種顧慮，建議評估聲請
      人同住10日之照顧計畫再做協調。以上所述僅供法官參酌
      ，請法官依兒童少年之最佳利益裁定之。
      以上有高雄市政府社會局兒童福利服務中心99年6 月1 日
      高市兒福輔字第0990001793號函附之訪視報告書1 份在卷
      可稽。
（四）按前開有關「會面交往權」之規定，在使未取得未成年子
      女權利義務行使與負擔父母之一方，於離婚後，得繼續與
      其子女保持連繫，蓋其亦希冀了解子女之生活狀況，看守
      子女之順利成長，此不僅為父母之權利，且亦為子女之利
      益著想，因父母縱已仳離，亦宜儘量使子女有機會接受父
      母雙方感情之滋潤，而會面交往者，正是親子關係最後之
      保障，適當之會面交往，不惟不致害及子女之利益，反而
      多少或可彌補子女因父母離婚所招致之不幸，若不會面，
      經年累月造成父母子女關係日漸疏遠，不論對父母或子女
      ，均極不公平，故為免不當限制聲請人之會面交往權，以
      及不當剝奪未成年子女與母親適當之會面交往，並提供聲
      請人與未成年子女培養親子關係之機會，使兩造所生未成
      年子女丁○○、戊○○在兩造離婚後仍得享有父愛之關懷
      ，以健全其人格成長，並避免過度影響相對人及子女之生
      活安排，爰酌定聲請人與兩造之子女丁○○、戊○○會面
      交往之時間及方式如附表所示。
（五）又本院僅係依現有情況為上開酌定，並非永久必然之安排
      ，兩造在行使、負擔權利義務及探視會面時，仍應以慎重
      之方式為行使，以期符合子女之最佳利益，若聲請人於探
      視及與未成年子女外出同住時，如有未盡保護教養義務或
      不利情事時，或相對人有以任何不正當方法阻撓聲請人行
      使探視權，他方均得訴請法院改定監護人或變更會面之方
      式、期間，併予敘明。
五、依非訟事件法第21條第2 項、第24條第1 項、民事訴訟法第
    78條，裁定如主文。
中    華    民    國    99    年    6     月    30    日
              家事法庭  法  官  邱泰錄
上為正本係照原本作成。
如對本裁定抗告須於裁定送達後10日內向本院提出抗告狀。
中    華    民    國    99    年    6     月    30    日
                        書記官  李冠毅
附表：聲請人與未成年子女丁○○、戊○○會面交往之時間、方
      式及應遵守規則。
一、時間：在未成年子女丁○○、戊○○就讀學校放寒、暑假期
    間，得各接回同宿七日及十日，兩造可協議分割數次為之。
    協議不成，則均自學校放假日第二日起，由聲請人於該日上
    午十時至未成年子女所在地點偕同未成年子女外出同宿，至
    期滿之日下午六時前將未成年子女送回上開地點。
二、方式：
（一）相對人須將其實際住所之地址及聯絡電話告知他方，倘有
      變動時亦同。除上述約定探視方法外，聲請人得以電話、
      書信、傳真、電子郵件等相關方式與未成年子女交往，惟
      不得影響相對人、子女之生活、工作、就學。
（二）兩造應遵守事項：
   1、聲請人應於探視前一日通知相對人，除非有礙未成年子女
      之利益，相對人及其家人均不得無故拒絕。
   2、不得有危害未成年子女身心健康之行為。
   3、聲請人在實施會面交往之日，不得遲延送回未成年子女，
      致減少相對人教育之時間。相對人亦不得遲延聲請人與未
      成年子女會面交往之時間。
   4、兩造不得對未成年子女灌輸反抗對造之觀念。
   5、如未成年子女於會面交往中患病或遭遇事故，而相對人無
      法就近照料時，聲請人應為必要之醫療措施，即聲請人在
      其會面交往實施中，仍須善盡對未成年子女保護教養之義務。





司法院資訊處製作；財團法人民間司法改革基金會備份。
